【裁判字號】    98,審交訴,28
【裁判日期】    981223
【裁判案由】    公共危險等
【裁判全文】
臺灣新竹地方法院刑事判決            98年度審交訴字第28號
公  訴  人  臺灣新竹地方法院檢察署檢察官
被      告  甲○○
上列被告因公共危險等案件，經檢察官提起公訴（98年度偵字第
4249號）後，經被告於本院準備程序中，就被訴事實為有罪之陳
述，經告知被告簡式審判程序之旨，並聽取檢察官、被告之意見
後，經本院合議庭裁定由受命法官進行簡式審判程序，本院判決
如下：
    主    文
甲○○犯不能安全駕駛動力交通工具罪，處有期徒刑月，如易
科罰金，以新臺幣壹仟元折算壹日。又犯肇事致人傷害逃逸罪，
處有期徒刑陸月，如易科罰金，以新臺幣壹仟元折算壹日。應執
行有期徒刑捌月，如易科罰金，以新臺幣壹仟元折算壹日。應於
刑之執行前，令入相當處所，施以禁戒肆個月。
    犯罪事實
一、甲○○前於民國96年間，因酒後駕車公共危險案件，經本院
    於96年12月20日以96年度竹東交簡字第240 號判決判處罰金
    新臺幣6萬6千元確定；又於98年4 月間，因酒後駕車公共危
    險案件，經本院於98年6月5日以98年度審竹交簡字第429 號
    判決判處拘役55日確定（均不構成累犯）。詎甲○○仍不知
    悔改，其明知飲酒後駕車將導致其注意能力減低、反應能力
    變慢，在此時仍駕車行駛於馬路上，隨時有致他人於死、傷
    之危險，且道路交通管理處罰條例定有於飲酒後呼氣之酒精
    濃度達每公升空氣含0.25毫克時即不得駕車之規定，竟仍於
    98年5月27日晚間9時至10時許，在新竹市○○路橋附近公司
    內飲酒飲用米酒2瓶後，於98年5月28日上午9 時10分許，甲
    ○○尚因飲酒而達不能安全駕駛動力交通工具之程度，仍駕
    駛車牌號碼6P－5420號自用小客車由北往南沿新竹市○○路
    行駛。嗣於同日上午9 時18分許駛至新竹市○○路中山橋北
    端時，未注意車前狀況而擦撞在其前方由乙○○騎乘之自行
    車，致自行車倒地造成乙○○受有左肘挫傷擦傷、左膝挫傷
    擦傷、頭部外傷等傷害（所涉過失傷害犯行業經乙○○具狀
    撤回告訴，另經本院諭知公訴不受理）。詎甲○○明知駕駛
    動力交通工具肇事致人受傷，應即採取救護或其他必要之措
    施，並應向警察機關報告，不得駛離；且知悉其已肇事，應
    有使他人傷亡情事，竟未停留現場查看乙○○之受傷情形或
    為任何救護之安全措施，反萌逃匿之意，旋即駕駛上開車輛
    逃逸現場。嗣因某一遊覽車司機目擊車禍事故發生向前追獲
    被紅燈阻擋前進之甲○○而報警查獲，並為警於同日上午9
    時時51分許測得其呼氣酒精濃度達每公升0.57毫克。
二、案經乙○○訴由新竹市警察局第一分局報告臺灣新竹地方法
    院檢察署檢察官偵查起訴。
    理      由
一、程序部分：
    按除被告所犯為死刑、無期徒刑、最輕本刑為3 年以上有期
    徒刑之罪或高等法院管轄第一審案件者外，於前條第1 項程
    序進行中，被告先就被訴事實為有罪之陳述時，審判長得告
    知被告簡式審判程序之旨，並聽取當事人、代理人、辯護人
    及輔佐人之意見後，裁定進行簡式審判程序，刑事訴訟法第
    273條之1第1 項定有明文。本件被告甲○○所犯係死刑、無
    期徒刑、最輕本刑為3 年以上有期徒刑以外之罪，其於準備
    程序中就被訴事實為有罪之陳述，經告知簡式審判程序之旨
    ，並聽取公訴人及被告甲○○之意見後，本院認為適宜進行
    簡式審判程序，合先敘明。
二、認定被告甲○○犯行所憑之各項證據：
（一）被告甲○○於警詢、偵查時及本院準備程序、簡式審判程
      序中對於上開犯行均坦承不諱，其稱：伊於98年5 月27日
      晚間9 時至10時許，在新竹市○○路橋附近公司內飲酒飲
      用米酒2瓶後，於翌日上午9時許駕駛車牌號碼6P－5420號
      自用小客車由北往南沿新竹市○○路行駛，而於98年5 月
      28日上午9 時18分許駛至新竹市○○路中山橋北端時，擦
      撞在其前方由被害人乙○○騎乘之自行車，致自行車倒地
      造成被害人乙○○受有左肘挫傷擦傷、左膝挫傷擦傷、頭
      部外傷等傷害，伊當時因為喝了一點酒，心裡覺得害怕，
      並未留在車禍現場為任何救護措施，而繼續行駛至中山路
      、牛埔路口等紅燈時，1 名真實姓名年籍不詳之成年男子
      跑到伊旁邊告訴伊有撞倒人，伊才回到現場看被害人乙○
      ○是否有怎樣等語（見偵查卷第5至8、36、37頁，本院卷
      第43頁背面、第46至49頁）。
（二）被害人乙○○於警詢、偵查中指訴稱：她於98年5 月28日
      上午9時18分許，騎乘自行車行經中山橋北端，被1輛與她
      同方向之車牌號碼6P－5420號自用小客車從後方撞上，撞
      到她自行車左後輪之火箭筒，致她人車倒地而受傷，她倒
      地之後，該輛自用小客車仍繼續往前行駛，當時路上有1
      個遊覽車司機要她趕快去追，但她表示手很痛，該名遊覽
      車司機就幫她去攔該輛肇事的車子，剛好該車遇到紅燈無
      法繼續往前開，就追到該車之駕駛即被告甲○○，之後她
      才上救護車到醫院等語（見偵查卷第9 至11、46、47頁）
      。
（三）新竹縣政府警察局98年5月28日竹縣警交字第E00000000號
      舉發違反道路交通管理事件通知單影本1 紙（見偵查卷第
      23頁）可資佐憑：被告甲○○確有酒後駕車肇事之犯行，
      另按道路交通安全規則第114條第2款規定，倘汽車駕駛人
      飲酒後其吐氣所含酒精成份超過每公升0.25毫克以上者，
      即不得駕駛車輛。
（四）新竹市○○○道路交通事故當事人酒精測定紀錄表、汽機
      車駕駛人酒後生理協調平衡檢測紀錄表、刑法第185 條之
      3案件測試觀察紀錄表各1紙（見偵查卷第16-2至18頁）：
      被告甲○○經警於98年5月28日上午9時51分許測試酒精濃
      度，其呼氣測試值為每公升0.57毫克。
（五）參酌國外認定標準，對於酒精濃度呼氣已達每公升0.55毫
      克者，肇事率為一般正常人之10倍以上，且呈現判斷力嚴
      重受損、體能與精神協調力受損等情（見臺灣高等法院檢
      察署88年11月彙編之刑法第185條之3酒後駕車「不能安全
      駕駛」認定標準之相關論文資料）觀之，被告甲○○肇事
      後為警檢測其呼氣所含酒精濃度達每公升0.57毫克，有上
      開酒精濃度檢測單在卷可資佐證，參酌上述資料，以及被
      告甲○○確因飲酒後駕車與被害人乙○○所騎乘之自行車
      發生車禍，亦為被告甲○○所承認，是以被告因酒後致注
      意力減低、反應能力變慢，顯已具有不能安全駕駛動力交
      通工具之危險性，應認被告甲○○已達不能安全駕駛之標
      準。
（六）南門綜合醫院98年5月28日乙種診斷證明書1紙（見偵查卷
      第16-1頁）：證明被害人乙○○受有左肘挫傷擦傷、左膝
      挫傷擦傷、頭部外傷等傷害。
（七）新竹市警察局第一分局偵查報告書、98年5 月28日道路交
      通事故現場圖、道路交通事故調查報告表（一）（二）各
      1份、車禍現場及自行車受損照片共9張等資料在卷可參（
      見偵查卷第4、12至14、28至32頁）。
（八）本院復依職權將被告甲○○送行政院衛生署桃園療養院針
      對被告甲○○於犯罪「行為時」精神狀況是否已達於心神
      喪失或精神耗弱程度，及被告甲○○是否有酗酒成癮並有
      再犯之虞進行鑑定，經該院於98年11月24日以桃療醫字第
      0980007511號函所附之精神鑑定報告書1 份（見本院卷第
      32至35頁），其鑑定結果略為：被告甲○○為酒精依賴與
      雙極情感性疾患患者，其犯罪行為時之精神狀態，未達心
      神喪失或精神耗弱程度。另外，評估被告甲○○有酒精依
      賴之診斷，亦即有酒精成癮之情形，且不排除被告甲○○
      仍會有酒後駕車，會有再犯之可能性等情。
（九）按汽車駕駛人駕駛汽車肇事致人受傷或死亡者，應即採取
      救護措施及依規定處置，並通知警察機關處理，不得任意
      移動肇事汽車及現場痕跡證據，道路交通管理處罰條例第
      62條第3 項定有明文。又因道路交通事故之發生，常非於
      己之鄰親家里，時有告救不能情事，乃科以肇事者須即採
      取救護或其他必要措施，並應向警察機關通知處理之法定
      義務，以防因就醫延誤致生無謂傷亡，並俾得通知傷亡者
      家屬到場，以明責任，是凡肇事人於行車肇事致人受傷或
      死亡，未即採取救護措施及依規定處置，並通知警察機關
      處理，即移動肇事汽車及現場痕跡證據，均應依該規定處
      罰，從而刑法第185條之4之肇事逃逸罪立法目的，即是為
      維護交通安全，促使駕駛人於肇事後，能對被害人即時救
      護，減少被害人之死傷，是該罪之成立祇以行為人有駕駛
      動力交通工具肇事，致人死傷而逃逸之事實為已足。本件
      被告甲○○因駕駛自用小客車撞擊騎乘自行車之被害人乙
      ○○，並造成被害人乙○○受有左肘挫傷擦傷、左膝挫傷
      擦傷、頭部外傷等傷害，則被告甲○○自應知悉被害人乙
      ○○係受其所駕駛之自用小客車撞擊後而受傷，是以被告
      甲○○對被害人乙○○當場受有傷害之事實應有認識，詎
      其竟未採取救護措施及依規定處置，並通知警察機關處理
      ，即竟行駕車離去，嗣經警查獲，其肇事逃逸之行為已甚
      灼然。
（十）綜上，本件事證已明，被告甲○○上開犯行，堪以認定。
三、論罪科刑：
（一）論罪：核被告甲○○所為，係犯刑法第185之3之酒醉駕車
      罪、第185條之4之肇事逃逸罪。
（二）數罪併罰：被告甲○○所犯上開2 罪，犯意各別，行為互
      異，應予分別論罪，合併處罰。
（三）量刑：爰審酌被告甲○○前有2 次酒後駕車公共危險之刑
      事前案紀錄，有臺灣高等法院被告前案紀錄表1 份在卷可
      參，雖不構成累犯，足徵其不知悔改，其於飲酒後已不能
      安全駕駛，仍不顧公眾之安危，駕駛動力交通工具於公眾
      往來之道路，影響交通安全，因而擦撞由被害人乙○○騎
      乘之自行車，且其於肇事後，竟棄被害人乙○○受傷於不
      顧，旋即駕車離去，其罪行甚重，惟念其犯後坦承犯行不
      諱，且事後與被害人乙○○之法定代理人吳世聰達成和解
      ，有和解書1 份在卷可參（見本院卷第24頁），堪認被告
      甲○○具有悔意等一切情狀，分別量處如主文所示之刑，
      併諭知應執行刑及易科罰金之折算標準，以示懲儆。
（四）法律修正後之法律適用：
  １、被告甲○○行為後，刑法第41條第2項至第8項雖業於97年
      12月30日修正，經總統於98年1月21日公布，並於98年9月
      1 日施行。而按行為後法律有變更者，適用行為時之法律
      ，但行為後之法律有利於行為人者，適用最有利於行為人
      之法律，刑法第2條第1項定有明文，係採從舊從輕之原則
      。而所謂法律有變更，係指足以影響行為之可罰性範圍及
      其法律效果之法律修正而言，易科罰金、易服勞役之折算
      標準及其期限涉及裁量權之行使，屬於科刑規範事項，其
      折算標準於裁判時並應於主文內諭知，與一般純屬執行之
      程序有別，是如新舊法對易科罰金、易服勞役之折算標準
      及期限各有不同時，應依前揭規定，比較適用最有利於行
      為人之法律，有最高法院96年度臺非字第58號、第234 號
      判決可資參照。惟有關易服社會勞動折算標準為6 小時折
      算1日，期限為最長1年，修正後刑法第41條第2項、第3項
      、第5 項已定有明文，其標準係屬固定，並不涉及法院裁
      量權之行使，非屬科刑規範事項變更，自不生新舊法比較
      之問題，故本案無刑法第2條法律變更規定之適用。
  ２、再按修正前刑法第41條第2 項原規定「前項規定於數罪併
      罰，其應執行之刑未逾六月者，亦適用之。」，亦即原本
      均得易科罰金之數罪，經定應執行刑超過有期徒刑6 個月
      時，即均不得易科罰金（上開刑法第41條第2 項規定已移
      至同條第7 項，另增訂為「第1項至第3項規定於數罪併罰
      ，其應執行之刑未逾6 個月者，亦適用之」）。惟針對上
      開現行刑法關於應執行刑超過有期徒刑6 個月時，即均不
      得易科罰金之規定，業經司法院大法官會議於98年6 月19
      日公布釋字第662 號解釋，認「中華民國94年2月2日修正
      公布之現行刑法第41條第2 項，關於數罪併罰，數宣告刑
      均得易科罰金，而定應執行之刑逾6 個月者，排除適用同
      條第1 項得易科罰金之規定部分，與憲法第23條規定有違
      ，並與本院釋字第366 號解釋意旨不符，應自本解釋公布
      之日起失其效力。」，而宣告修正前刑法第41條第2 項之
      規定違憲。故對於數罪併罰，數宣告刑均得易科罰金，而
      定應執行之刑超過6 個月之案件，依司法院大法官會議釋
      字第366號、第662號等解釋意旨，仍得諭知易科罰金，附
      此敘明。
  ３、又依修正後刑法第41條第2 項規定：「依前項規定得易科
      罰金而未聲請易科罰金者，得以提供社會勞動6 小時折算
      1 日，易服社會勞動」。而刑法施行法第3條之2規定：「
      刑法第41條及第42條之1 之規定，於中華民國98年9月1日
      刑法修正施行前已裁判確定之處罰，未執行或執行未完畢
      者，亦適用之」，其立法理由謂：「依刑法第41條規定聲
      請易服社會勞動者，因條文已明定以社會勞動6 小時折算
      徒刑或拘役1 日，與易科罰金應於裁判主文諭知折算標準
      之情形不同，無須於裁判主文諭知…至於可否易服社會勞
      動，與可否易科罰金相同，皆屬於執行事項，非裁判量刑
      事項，故98年9月1日刑法修正施行前已裁判確定之處罰，
      未執行或執行未完畢者，無庸再向法院聲請裁定諭知折算
      標準」。準此，本件有修正後刑法第41條之適用，是被告
      甲○○若未聲請易科罰金，依法得以提供社會勞動6 小時
      折算1 日，易服社會勞動，惟無須於本判決主文諭知，併
      予敘明。
（五）禁戒之宣告：按因酗酒而犯罪，足認其已酗酒成癮並有再
      犯之虞者，於刑之執行前，令入相當處所，施以禁戒，刑
      法第89條第1 項定有明文。又所謂酒癮，係指慢性而長期
      性無法自制的飲酒，屬一種病態性的飲酒，造成酒精依賴
      和濫用。茲查：本件被告甲○○曾有2 次酒醉駕車公共危
      險前科，其於96年間，因酒後駕車公共危險案件，經本院
      於96年12月20日以96年度竹東交簡字第240 號判決判處罰
      金新臺幣6 萬6 千元確定；又於98年4 月間，因酒後駕車
      公共危險案件，經本院於98年6 月5 日以98年度審竹交簡
      字第429 號判決判處拘役55日確定；本件雖為3 犯酒後駕
      車之犯行，惟其仍於本件犯行後之98年7 月間，又因酒後
      駕車公共危險案件，經本院於98年7 月24日以98年度竹東
      交簡字第196 號判決判處有期徒刑3 月等情，此有上開臺
      灣高等法院被告前案記錄表1 份在卷足憑，被告甲○○歷
      經上開偵查、審判及刑之執行過程，屢遭查獲猶一再犯之
      ，倘非被告甲○○根本無法抗拒酒癮，否則何有可能甘冒
      再次遭刑事制裁之風險，非必於駕車前大量飲酒不可。另
      參以卷附之行政院衛生署桃園療養院精神鑑定報告書（見
      本院卷第33至35頁），足認被告甲○○酗酒成癮並有再犯
      之虞，業已無法期待被告甲○○未來無再度飲酒駕車之可
      能，且其行為對於交通秩序，以及遵守道路交通安全規則
      之用路人之人身及財產安全所表彰之嚴重型及危險性甚鉅
      ，衡諸被告甲○○此種行為已對社會產生相當之危險性，
      自有加以預防矯治之必要。爰依刑法第89條第1 項規定，
      令被告甲○○於刑之執行前，入相當處所施以禁戒之保安
      處分4 個月。
據上論斷，應依刑事訴訟法第273條之1第1項、第299條第1 項前
段，刑法第185條之3、第185條之4、第51條第5 款、修正後刑法
第41條第1項前段、第2項，刑法第89條第1項、第2項前段，刑法
施行法第1條之1第1 項，司法院大法官會議釋字第366號、第662
號，判決如主文。
本案經檢察官洪期榮到庭執行職務。
中    華    民    國    98    年    12    月    23    日
                  交通法庭    法  官    劉兆菊
以上正本證明與原本無異。
如不服本判決應於收受本判決後10日內向本院提出上訴書狀，上
訴書狀應敘述具體理由。上訴書狀未敘述上訴理由者，應於上訴
期間屆滿後20日內補提理由書狀於本院「切勿逕送上級法院」。
中    華    民    國    98    年    12    月    23    日
                              書記官    林兆嘉
附錄論罪科刑法條：
中華民國刑法第185條之3
服用毒品、麻醉藥品、酒類或其他相類之物，不能安全駕駛動力
交通工具而駕駛者，處1 年以下有期徒刑、拘役或科或併科15萬
元以下罰金。
中華民國刑法第185條之4：
駕駛動力交通工具肇事，致人死傷而逃逸者，處6月以上5年以下
有期徒。

司法院資訊處製作；財團法人民間司法改革基金會備份。
